臺灣高等法院民事判決　　　　　　　　　　　　　　　九十三年度上字第七二０號
　　上　訴　人　乙○○
　　　　　　　　丙○○○
　　　　　　　　己○○
　　　　　　　　丁○○
　　　　　　　　戊○○
　　共　　　同
　　訴訟代理人　王東山律師
　　複　代理人　李美寬律師
　　被　上訴人　甲○○
　　訴訟代理人　胡文英律師
右當事人間損害賠償事件，上訴人對於中華民國九十三年七月六日臺灣臺北地方法院
九十三年度重訴字第四二四號第一審判決提起上訴，本院於九十三年十一月三十日辯
論終結，判決如左：
    主      文
上訴駁回。
第二審訴訟費用由上訴人負擔。
    事實及理由
一、上訴人於原審起訴主張：被上訴人於民國（下同）九十一年五月十六日二十一時
    四十五分許，騎乘車牌號碼ＱＷＣ—０九五號輕型機車，沿台北縣新店市○○路
    ○段由北往南即由台北往宜蘭之方向行駛，其本應注意車前狀況及兩車併行之間
    隔，並隨時採取必要之安全措施及遵守行車速限、依標誌之規定，以避免危險發
    生，而當時情形並無不能注意之情形，詎竟疏未注意而以時速七十公里之高速貿
    然行駛至同路一段二二九號前，適有訴外人賴福連騎乘車牌號碼ＡＴＦ—九七五
    號重型機車，沿同路同向同車道在前正欲向右變換行向時，亦疏未注意與後車之
    安全距離，致被上訴人一時煞車不及，左傾未摔到前撞上賴福連所騎乘之機車，
    致賴福連因受有頭部外傷併顱內出血、肺部挫傷併氣胸、血胸，經送醫治療後仍
    於九十一年五月二十九日不治死亡。被上訴人因前開過失行為侵害賴福連之生命
    依法應負損害賠償責任，而上訴人乙○○為賴福連之父、上訴人丙○○○為賴福
    連之配偶、上訴人己○○、丁○○、戊○○均為賴福連之子女等情，爰依民法第
    一百九十二條、第一百九十四條之規定，求為命被上訴人賠償上訴人乙○○新臺
    幣（下同）一百零四萬四千一百零七元；上訴人丙○○○二百五十一萬四千二百
    六十元及上訴人己○○、丁○○、戊○○各六十五萬元，並均自起訴狀繕本送達
    翌日起算法定遲延利息之判決。
二、被上訴人則以：(一)伊否認騎車從後追撞死者重型機車車尾，因其所騎乘之輕型機
    車車前突出部分壓克力導流板、車輪均未損壞，果有追撞，該等部分必定全毀，
    且伊機車車頭大部分高一○二公分，死者賴福連機車後車燈全毀部分，高度僅八
    十二公分，二者高度落差約二十公分，碰撞點無法合，足證死者機車尾部並非
    伊機車所撞。(二)本件車禍僅有證人廖萬益在刑案結證外，並無其他證據證明伊超
    速行駛。(三)死者賴福連所騎乘重型機車行駛內側，行經北新路一段二二九號門前
    交叉路口，突然右轉，駛向外車道，準備進入新生街三十一號住處，與伊機車發
    生擦撞後被後之他車追撞，死者機車後部受損，伊機車尾部大車牌、引擎毀壞即
    可證明。(四)本件車禍責任之歸屬，死者所騎機車從內車道，突然右轉，未注意後
    方來車，亦未打方向燈，貿然駛進外車道，侵害其路權，肇事者應為死者賴福連
    ，伊實為受害人，而伊因本件車禍被訴過失致死案件，已獲刑事法院判決無罪確
    定，伊無過失，上訴人之訴為無理由云云，資為抗辯。
三、原審審理結果，認上訴人之訴為無理由，因而駁回其訴及假執行之聲請，上訴人
    不服，提起上訴，其上訴聲明為：(一)原判決廢棄。(二)被上訴人應賠償上訴人乙○
    ○壹佰零肆萬肆仟壹佰零柒元、上訴人丙○○○貳佰伍拾壹萬肆仟貳佰陸拾元、
    上訴人己○○陸拾伍萬元、上訴人丁○○陸拾伍萬元、上訴人戊○○陸拾伍萬元
    ，及均自起訴狀繕本送達翌日起至清償日止，按年息百分之五計算之利息。(三)願
    供擔保請准宣告假執行。(四)訴訟費用由被上訴人負擔。並陳明援用刑事案件所調
    查之證據，本院依職權調取本院九十三年度交上易字第三三號過失致死刑事案件
    全卷。被上訴人答辯聲明駁回上訴。
四、兩造不爭執之事實；
　　兩造對於訴外人賴福連因本件車禍而死亡及上訴人丙○○○支出喪葬費用十八萬
　  零八百元、醫療費用三十萬四千八百九十一元，上訴人丙○○○、己○○、丁○
    ○及戊○○領得被上訴人所投保之強制責任險保險金一百四十萬元及被上訴人因
    本件事故，被訴過失致死案件，已經刑事法院判決無罪確定等事實，均不爭執。
    茲應審究者乃被上訴人對本件車禍是否應負過失責任？
五、上訴人主張被上訴人就本件車禍應負過失責任，係以：(一)死者賴福連係騎乘機車
    於被上訴人機車前方正常行駛，並無任何積極證據證明有右轉改變方向之情形，
    而台灣省台北縣區車輛行車事故鑑定委員會及台灣省車輛行車事故覆議鑑定委員
    會雖認死者之機車有右偏情形，惟仍認定死者之機車縱有右偏情形，亦僅係小角
    度右偏，既屬小角度右偏，根本不足以影響後方車輛之行進，苟被上訴人依速限
    行駛，自有足夠時間反應並採取避免措施，縱不及煞車而撞及死者機車，亦不致
    造成「被上訴人所駕駛機車之車頭燈破損，左前面板、左側邊條、左後燈均損壞
    ，大牌向內彎、方向燈全部損壞，及賴福連所駕駛機車則呈現後車燈全破損及右
    後側車身毀損」等如此嚴重損壞之狀態，由是足徵被上訴人絕未依照速限行駛，
    致車速過快，不及反應而撞及死者機車；(二)被上訴人所騎乘車號ＱＷＣ─０九五
    輕型機車前面車把部分全毀，車尾則完好如初，而死者所騎乘車號ＡＦＴ─九七
    五重型機車，車前把手、外殼完好如初，惟車尾則遭撞成稀爛，足證死者機車確
    係遭被上訴人自車後高速追撞，再按台灣省台北縣區車輛行車事故鑑定委員會函
    分析意見所載：「（一）由證人的證詞，聽到有巨響，而後看到ＱＷＣ─０九五
    車輛在地上滑行，所以證人只看到撞擊後的後半段，未看到撞擊的那一剎那。但
    是因為巨響的聲音傳播只有幾秒而已，因此判斷現場並無第三輛車牽涉入這件肇
    事案．．．從雙方車輛損壞的嚴重性判斷，甲○○（即被上訴人）的車應是車頭
    面板處撞擊賴福連（即死者）車輛的後右側車尾燈的部位。．．．（四）依據甲
    ○○車（ＱＷＣ─０九五）之左側和刮痕，加上前面(2)和(3)點的研判，ＱＷＣ─
    ０九五車輛應該是在煞車不及時，左傾未摔倒前撞上」（詳偵查卷第五七頁），
    足徵本次車禍發生之原因，完全係因被上訴人車速過快且未注意車前狀況，在完
    全無剎車之情況下，自後撞及死者之車輛云云為論據。惟查，上訴人主張被上訴
    人未遵限速而以時速七十公里超速行駛，由後撞及死者機車各情，為被上訴人所
    否認，並以前開情詞置辯，然查，依刑事卷所附交通事故調查報告表內事故現場
    圖（見刑事卷九十一年相字第三一六號卷第四頁）暨現場照片（見同上卷第九至
    十六頁）所示，現場僅有被上訴人及賴福連所駕駛之機車倒地，且賴福連機車倒
    地前，在其所行駛車道即該肇事路段由臺北往宜蘭方向之內側車道上留有一長約
    二點四公尺之刮地痕，再觀諸卷附道路交通事故補充資料表（見同上卷第十七頁
    ）及車損照片（見同上九十一年偵字第一二二○九號卷第八至十頁）所示，被上
    訴人所駕駛機車之車頭燈破損，左前面板、左側邊條、左後燈均損壞，大牌向內
    彎，方向燈全部損壞，由此可知，被上訴人機車主要受損部位在前車頭燈處，而
    賴福連所駕駛機車則呈現後車燈全破損及右後側車身毀損之狀態，且現場亦無該
    二輛機車與其他車輛碰撞所造成之散落物，足徵被上訴人與賴福連所駕駛機車於
    倒地前確有發生碰撞，且被上訴人於本院刑事庭審理時亦承認確有此情（見同上
    九十三年交上易字第三三號卷第七八頁），故足以認定賴福連因倒地受傷致死亡
    之結果，與被上訴人及賴福連駕駛機車發生碰撞之行為有關，然二機車發生碰撞
    之前，被告是否有應注意能注意復疏於注意之情形，要與被上訴人是否具有過失
    之認定有關，即應先予審酌，茲分述如下：
　上訴人雖以該路段限速為時速五十公里，而被上訴人竟以七十公里時速行進，認
　  被告違反限速規定而有過失。然關於被告當時車速乙節，據被告於警詢供稱渠當
    時之時速約四十公里，並於刑案第一審指稱「當時車速不是檢察官所陳述七十，
    而是四十到五十公里」等語，而遍觀刑案全卷證據，除證人廖萬益於偵查中所為
    「當時我在北新路、新生街口賣香腸。」、「（當時狀況）當時我聽到一聲碰撞
    巨響，我看到甲○○的車在打滑，賴福連的車倒在那邊，人被彈到路中間，高先
    生倒地後，先抱著頭，後來又坐起來，直到後來救護車把高載走（時間共約十至
    十五分鐘），當時還有其他車，車速都很快，車速至少七、八十公里。」、「（
    在聲響前有無看到高或賴行車狀況）無，只看到當時車子都很快經過該地。」之
    證詞（見同上偵查卷第二一頁反面、二二頁），僅曾言及路過該處之其他車輛之
    車速達七、八十公里之外，並無任何證據足以證明被上訴人當時係逾限速而以時
    速七十公里之速度行進，則上訴人指稱肇事現場並無煞車痕跡，足證被上訴人係
    車速過快反應時間不及，且被告駕駛機車時速為七十公里，違反該路段限速規定
    而有過失，顯屬猜測，其主張尚無可採。
　被上訴人固駕駛機車與同向行駛之賴福連發生碰撞，惟據被上訴人於刑案警詢時
　  供稱「車禍發生前，我騎乘輕機ＱＷＣ─０九五號與賴福連騎乘重機ＡＦＴ─九
    七五號，是同方向行駛，而賴某是在我左方行駛，同向行駛至右述發生地點，因
    賴某突然右轉，我發現時就緊急剎車並人車滑倒在地上，而我本人也不省人事，
　  故有無撞擊到他，我也不知道。」（見同上九十一年相字第三一六號卷第五頁背
    面）；繼於偵查中供稱「我有騎機車經過該地，當時我看到死者賴福連機車偏向
    我機車方向，我緊急剎車，我當時行駛在慢車道上，我沿著北新路要去碧潭，賴
    向我左邊靠，賴在快車道上，我車未碰到賴，我剎車後我自己跌倒，撞傷頭部後
    ，我就不知道。」（見同上九十一年偵字第一二二○九號卷第二十頁背面）；嗣
    於第一審陳稱「我印象中他車子右偏後我直接倒地，至於詳細情況我不是很清楚
    ，我當時車子位置是在被害人右後方左右。」、「當時的情況是對方突然右偏，
    我閃避他之後，就不曉得發生什麼事情。」（見同上九十二年交易字第五三七號
    卷第二五、六九頁）；並於本院刑事庭準備程序供稱「發生車禍當時，我看到被
    害人在我左前方突然右偏過來，之前沒有印象看到他。」、「我看到被害人時他
    就在我左前方往我右邊靠過來，之前完全沒有印象有無看到他，我對當時發生車
    禍的實際情形不是很清楚。」（見同上九十三年交上易字第三三號卷第六十頁）
    ，而被上訴人所稱賴福連駕駛機車偏右行駛乙節，經臺灣省臺北縣區車輛行車事
    故鑑定委員會研議分析後，認依賴福連機車之刮痕、滑行方向及左倒角度，該機
    車應有突然以小角度右偏之情形，有該會鑑定結論在卷可參（見同上偵查卷第三
    八頁）。綜觀被上訴人於刑案警詢、偵審中所為歷次陳述，並未言及其於賴福連
    開始右偏行駛之前，曾見及賴福連在其前方行駛，而其於本院刑事庭準備程序時
    所稱渠於賴福連開始偏右之前，並無看到賴福連之印象，固包含其駕駛機車時未
    注意在其前方行駛由賴福連所駕駛機車而於超車之際發生碰撞之情形，然亦不能
    將賴福連駕駛機車超越被上訴人之後突然右偏之可能狀況予以排除，再依證人廖
    萬益於刑案偵查中所為聽到撞擊聲前並沒有煞車聲之證述，益足徵被上訴人與賴
    福連發生碰撞前，雙方均無充足時間反應並採取避免措施，而依被上訴人就事故
    發生經過所為供述，亦不足以證明被上訴人曾自承渠於事故發生前曾與駕駛機車
    之賴福連併行而疏於保持適當安全距離，或賴福連駕駛機車右偏之際，當時情況
    為其所能注意且有充足之時間與空間供被上訴人採行適當之避免措施，自不得僅
    因賴福連偏右行駛與其發生碰撞，遽行推測其於發生碰撞之前，有應注意能注意
    而未予注意之情事。
  本件經檢察官就事故肇事責任送請臺灣省臺北縣區車輛行車事故鑑定委員會鑑定
    結果，該會固於結論指稱「如果是賴福連突然右偏，甲○○又是車速過快，當然
    反應時間不及而且正是無煞車痕的原因，因為根本沒有煞車的空間與時間，甲○
    ○縱然有煞車，也必然會鎖死跌倒或是剛好撞上前右偏的賴福連的車，導致甲○
    ○的車和人的所有重力加速度突加在賴福連的車上。」（偵查卷第三九頁），且
    臺灣省車輛行車事故覆議鑑定委員會亦採同一認定。惟賴福連突然駕駛機車右偏
    之際，若其與被上訴人當時所駕駛機車之距離並不足以供被上訴人於規定限速駕
    駛機車之狀態下採行適當之避免措施，仍將難免於本件事故之發生，且現場未留
    有被上訴人駕駛機車之煞車痕，亦屬必然。而依刑案偵審程序調查所得資料，並
    無任何證據足以認定賴福連於右偏時與被上訴人所駕駛機車間之具體間隔距離，
    進而憑以認定被上訴人當時是否因車速過快，致該距離仍不足以使其避免與賴福
    連發生碰撞，是則上開鑑定分析關於被上訴人於事故發生前，與賴福連之間是否
    有煞車的空間與時間部分，既存有上揭疑義，是亦不得援引而為認定被上訴人就
    本件事故確有過失之依據，而上訴人於本院言詞辯論時提出照片一幀（見本院卷
    六七頁）主張被上訴人所騎乘機車係改裝應係橫行道路之飆車族，另提出照片二
    幀（見同上卷六八頁）主張依兩車損壞之嚴重主張應係被上訴人由後高速追撞死
    者乙節，因該三幀照片於前述已予審酌，且依該照片，亦無從為有利上訴人之認
    定，上訴人此部分主張，亦無可採，況被上訴人被訴過失致死刑事案件，亦經認
    定被上訴人就本件事故並無過失，判決無罪確定，有本院調取之上開刑事案卷足
    據，上訴人並未提出其他證據足供證明被上訴人過失，則其主張被上訴人就本件
    事故應負過失責任云云，自不足採。
六、綜上所述，上訴人對於被上訴人之過失責任既無法舉證以實其說，從而，上訴人
    依侵權行為之法律關係，請求被上訴人分別應給付如其訴之聲明所示，為無理由
    ，原審因而駁回其訴及假執行之聲請，自無違誤。上訴意旨指摘原判決不當，求
    予廢棄改判，為無理由，應予駁回。
七、本件事證已臻明確，兩造其餘攻擊防禦方法經審酌與本院上開論斷結果不生影響
    ，毋庸論述，附此敘明。
八、據上論結，本件上訴為無理由，依民事訴訟法第四百四十九條第一項、第七十八
    條、第八十五條第一項前段判決如主文。
中　　　華　　　民　　　國　　九十三　　年　　 十二 　　月　　 十四 　　日
                              民事第四庭
                                  審判長法  官　林　敬　修
                                        法  官　藍　文　祥
                                        法  官　劉　勝　吉
正本係照原本作成。
如不服本判決，應於收受送達後二十日內向本院提出上訴書狀，其未表明上訴理由者
，應於提出上訴後二十日內向本院補提理由書狀（均須按他造當事人之人數附繕本）
上訴時應提出委任律師或具有律師資格之人之委任狀；委任有律師資格者，另應附具
律師資格證書及釋明委任人與受任人有民事訴訟法第四百六十六條之一第一項但書或
第二項（詳附註）所定關係之釋明文書影本。
中　　　華　　　民　　　國　　九十三　　年　　 十二 　　月　　 十六 　　日
　　　　　　　　　　　　　　　　　　　　書記官　林　麗　觀
附註：
民事訴訟法第四百六十六條之一（第一項、第二項）：
對於第二審判決上訴，上訴人應委任律師為訴訟代理人。但上訴人或其他法定代理人
具有律師資格者，不在此限。
上訴人之配偶、三親等內之血親、二親等內之姻親，或上訴人為法人、中央或地方機
關時，其所屬專任人員具有律師資格並經法院認為適當者，亦得為第三審訴訟代理人
。
